臺灣高等法院臺南分院刑事判決
109年度上易字第381號
上  訴  人  
即  被  告  黃盈瑞


上列上訴人即被告因毒品危害防制條例案件，不服臺灣臺南地方
法院108年度易字第1515號中華民國109年4月28日第一審判決（
聲請簡易判決處刑案號：臺灣臺南地方檢察署108年度毒偵字第2
96號、108年度毒偵字第625號），提起上訴，本院判決如下：
    主      文
原判決關於甲○○所處罪刑部分撤銷。
甲○○被訴施用第二級毒品部分，公訴不受理。
其他上訴駁回（即沒收部分）。
    事實及理由
壹、公訴意旨略以：被告甲○○基於施用第二級毒品甲基安非他
    命之犯意，於民國107年10月25日18時3分許為警採尿時回溯12
    0小時內某時，在中華民國領域內之不詳處所，以不詳方式，施
    用甲基安非他命1次。另基於施用第二級毒品甲基安非他命
    之犯意，於108年1月16日5時43分許為警採尿時回溯120小時內
    某時，在中華民國領域內之不詳處所，以不詳方式，施用甲基
    安非他命1次。因認被告涉犯毒品危害防制條例第10條第2項
    之施用第二級毒品罪嫌。
貳、毒品危害防制條例第35條之1規定：「本條例中華民國一百
    零八年十二月十七日修正之條文施行前犯第10條之罪之案件
    ，於修正施行後，依下列規定處理：一、偵查中之案件，由
    檢察官依修正後規定處理。二、審判中之案件，由法院或少
    年法院（地方法院少年法庭）依修正後規定處理；依修正後
    規定應為不起訴處分或不付審理之裁定者，法院或少年法院
    （地方法院少年法庭）應為免刑之判決或不付審理之裁定。
    三、判決確定尚未執行或執行中之案件，適用修正前之規定
    。」而108年12月17日修正之毒品危害防制條例，於109年1
    月15日公布，部分條文於公布後6個月即109年7月15日生效
    施行（含第20條、23條等條文），本件被告涉犯毒品危害防
    制條例第10條第2項之施用毒品案件，檢察官於108年5月14
    日聲請簡易判決處刑，依上開規定，法院應依現行毒品危害
    防制條例規定處理。
參、現行毒品危害防制條例第20條第3項規定，犯第10條之罪於
    觀察、勒戒或強制戒治執行完畢釋放後，3年後再犯第10條
    之罪者，適用本條前2項之規定。上開所謂「3年後再犯」，
    只要本次再犯（不論修正施行前、後）距最近1次觀察、勒
    戒或強制戒治執行完畢釋放，已逾3年者，即該當之，不因
    其間有無犯第10條之罪經起訴、判刑或執行而受影響（最高
    法院大法庭109年度台上大字第3826號裁定參照）。查：被
    告於107年10月25日18時採尿前某時、及108年1月16日5時採
    尿前某時，施用第二級毒品甲基安非他命等情，有臺南市政
    府警察局善化分局矯治毒品人口採尿編號對照表（警二卷第
    15頁）、長榮大學職業暨環境與食品安全研究中心檢驗分析
    報告（警二卷第13頁）、勘查採證同意書（警一卷第19頁）
    、臺南市政府警察局永康分局送驗尿液編號與真實姓名對照
    編號名冊（警一卷第20頁）、台灣檢驗科技股份有限公司濫
    用藥物實驗室濫用藥物檢驗報告（偵一卷第25頁）可證。被
    告最近1次執行觀察、勒戒，係於100年8月23日因無繼續施
    用之傾向釋放，並經臺灣桃園地方檢察署檢察官以100年度
    毒偵字第354號不起訴處分確定，此後，即無觀察、勒戒、
    強制戒治，或附戒癮治療命令之緩起訴處分之執行或履行完
    畢紀錄，以上有臺灣高等法院被告前案紀錄表可參。本件被
    告施用毒品時間距離上開觀察、勒戒釋放時間已逾3 年，依
    前開最高法院大法庭裁定見解，本件並非3年內再犯之情況
    ，自無毒品危害防制條例第23第2項規定，應依法追訴之適
    用。而檢察官雖於現行毒品危害防制條例修正施行前提起公
    訴，然依現行毒品危害防制條例第35條之1第2款規定，法院
    應適用現行法之規定，尚無從再依修正前之規定審認檢察官
    提起之公訴，是否違背程序規定。
肆、起訴之程序違背規定者，應諭知不受理之判決，並得不經言
    詞辯論為之，刑事訴訟法第303條第1款、第307條定有明文
    。被告本件犯行原經檢察官於108年5月14日聲請簡易判決處
    刑，繫屬於原審法院後，毒品危害防制條例第20條、23條規
    定修正施行，而關於檢察官於109年7月15日前偵查終結提起
    公訴之施用毒品案件，於109年7月15日現行法生效後，適用
    現行法之結果，已不符合毒品危害防制條例第23條第2項應
    依法追訴之案件，法院應如何裁判，經查：
㈠、毒品危害防制條例第35條之1第2款規定，審判中之案件，由
    法院或少年法院（地方法院少年法庭）依修正後規定處理，
    而現行法第20條第3項規定所稱「3年後再犯」，係指距最近
    1次觀察、勒戒或強制戒治執行完畢釋放，已逾3年者，即該
    當之，不因其間有無犯第10條之罪經起訴、判刑或執行而受
    影響，業經最高法院大法庭109年度台上大字第3826號裁定
    闡釋明確，本件施用毒品犯行，依現行法規定，應依毒品危
    害防制條例第20條第1項、第3項規定聲請觀察、勒戒，或依
    毒品危害防制條例第24條第1項、刑事訴訟法第253條之1、
    第253條之2規定，為緩起訴處分，仍待檢察官依其裁量權之
    行使，分別適用不同之程序規定處理，法院並無代檢察官行
    使職權之權力。而毒品危害防制條例第35條之1第2款後段所
    規定「依現行法規定應為不起訴處分或不付審理之裁定者，
    法院或少年法院（地方法院少年法庭）應為免刑之判決或不
    付審理之裁定」，所稱「檢察官應為不起訴處分」之情況為
    何，尚非明確，毒品危害防制條例所規定，關於檢察官應為
    不起訴處分之情況有二：⑴第20條第2項前段，經觀察、勒戒
    後，無繼續施用之傾向者；⑵第23條第1項規定，經強制戒治
    期滿，應即釋放者，均與檢察官依該條例第23條第2項規定
    提起公訴之情況不同，則針對檢察官於109年7月15日前，依
    毒品危害防制條例第23條第2項規定提起公訴之案件，於法
    院繫屬中現行法修正生效之案件，是否有該條「檢察官應為
    不起訴處分」、「法院應為免刑之判決或不付審裡之裁定」
    規定之適用，實有疑義。
㈡、至於毒品危害防制條例第35條之1第2款之修法理由雖謂：「
    若該等案件於修正施行前已繫屬於法院或少年法院（地方法
    院少年法庭）者，為求程序之經濟，法院或少年法院（地方
    法院少年法庭）應依修正施行後之規定處理，即應依職權為
    觀察、勒戒或強制戒治之裁定。依修正施行後之規定，受觀
    察、勒戒人無繼續施用傾向者或強制戒治期滿後，應為不起
    訴處分或不付審理之裁定者，法院或少年法院（地方法院少
    年法庭）應為免刑之判決或不付審理之裁定。」然立法理由
    並非如法律條文本身，對於司法機關具有應適用據以審判之
    拘束力，立法理由性質上僅為司法機關解釋法律參考依據之
    一，蓋立法院三讀通過而具有法律位階者，以「法、律、條
    例、通則」為限，此為中央法規標準法第2條所明定，立法
    理由本身並不與焉，而立法者如欲創設具有法律效力之規範
    ，即應透過立法之三讀程序，規定於法律條文中，尚無從以
    立法理由創設法律條文本身所無之法規範內容，否則即無拘
    束司法機關之效力。而毒品危害防制條例第20條第1項對於
    施用毒品者之觀察、勒戒，屬剝奪人身自由性質之刑事處分
    ，期間為2個月以下，如經觀察、勒戒後，有繼續施用之傾
    向，依同條第2項後段規定，應由檢察官聲請裁定強制戒治
    ，期間為6個月以上，不得逾1年，是觀察、勒戒裁定，已有
    實質上替代刑罰之效果，期間非短，對人身自由之限制與拘
    役、有期徒刑等刑罰並無不同，則立法者於規範相關程序規
    定時，自無僅以立法理由說明，而於法律條文中未予明定之
    理。是以，毒品危害防制條例第35條之1第2款條文之規定，
    既無法解釋認為，法院於此情況，應依職權裁定觀察、勒戒
    ，即無從僅以立法理由上開內容拘束法院之審判。
㈢、觀察、勒戒為具有獨立法律效果之保安處分，此與刑法第90
    條、第91條之1、第95條所規定，強制工作、強制治療、驅
    逐出境等依附於刑罰之保安處分不同，並非一經檢察官起訴
    ，法院即得依職權考量是否宣告保安處分，是並不能將檢察
    官依毒品危害防制條例第23條第2項規定提起公訴之施用毒
    品案件，理解為當然包括同條例第20條第1項觀察、勒戒之
    聲請，二者之訴訟程序及法律依據截然不同。且依毒品危害
    防制條例第20條第1項、第2項後段規定，觀察、勒戒期間為
    2月以下，如有繼續施用傾向，則應接受6月以上1年以下強
    制戒治，拘束人身自由之程度與拘役、有期徒刑等刑罰效果
    並無不同，則基於法院審理案件之不告不理控訴原則，於檢
    察官並未聲請裁定被告入勒戒處所觀察、勒戒，且法律亦無
    明文規定，法院得「依職權」裁定觀察、勒戒之情況下，法
    院實無從無視檢察官起訴請求為實體有罪判決之意旨，逕行
    裁定被告應執行觀察、勒戒。況且，觀察、勒戒之裁定，並
    非當然有利於被告，蓋觀察、勒戒之執行，並無如有期徒刑
    6月以下宣告者，得易科罰金之規定，且觀察、勒戒執行結
    果，如有繼續施用之傾向，依法仍須接受強制戒治，對於被
    告人身自由之拘束，可能更甚於有期徒刑，是在法無明文之
    情況下，法院並無法逕依職權，或基於程序經濟之考量，將
    檢察官提起公訴之意旨，逕行變更為聲請觀察、勒戒，並依
    職權為觀察、勒戒之裁定。
㈣、檢察官未將被告先送勒戒處所觀察、勒戒，而逕行起訴，其
    起訴之程序違背規定，自應諭知不受理之判決（最高法院88
    年度台非字第146號判決意旨參照）。本於權力分立原則，
    法院對檢察官職權行使，應予以尊重，雖非謂不得為適度之
    司法審查，惟對於施用毒品者本次所犯如距最近1 次觀察、
    勒戒或強制戒治執行完畢釋放後，已逾3 年者，檢察官既得
    本於立法者所賦與之職權裁量是否聲請法院裁定觀察、勒戒
    或為命附條件（現行法僅能附命完成戒癮治療）緩起訴處分
    之多元化處遇，即聲請法院裁定機構內之觀察、勒戒並非檢
    察官所得採取之唯一途徑，法院自不能僭越檢察官之職權，
    逕對施用毒品者裁定應予觀察、勒戒或強制戒治。雖修正後
    之毒品條例第35條之1 第2 款規定：「審判中之案件，由法
    院或少年法院（地方法院少年法庭）依修正後規定處理；依
    修正後規定應為不起訴處分或不付審理之裁定者，法院或少
    年法院（地方法院少年法庭）應為免刑之判決或不付審理之
    裁定。」另該條款之立法說明亦謂：「若該等案件於修正施
    行前已繫屬於法院或少年法院（地方法院少年法庭）者，『
    為求程序之經濟，法院或少年法院（地方法院少年法庭）應
    依修正施行後之規定處理，即應依職權為觀察、勒戒或強制
    戒治之裁定』」等語，似欲透過立法說明由法院依職權裁定
    觀察、勒戒或強制戒治，以替代第20條第1 項、第2 項所定
    應由檢察官提出觀察、勒戒或強制戒治之聲請，惟若檢察官
    之「起訴之程序違背規定」，法院當不能「為求程序之經濟
    」便宜行事，而應嚴守程序上之正義，尊重檢察官之裁量權
    ，並保障施用毒品者能獲得妥適並完善治療或其他有利戒毒
    途徑處遇之機會，是如檢察官逕予提起公訴，法院無從替代
    檢察官為上開合義務性之裁量處遇，應認起訴程序違背規定
    ，且無從補正，最高法院109年度台上字第3826號判決意旨
    ，併可參酌。
伍、撤銷原判決罪刑部分之理由
　　檢察官本件聲請簡易判決處刑違背程序規定，應依刑事訴訟
    法第303條第1款規定，判決不受理，原判決依修正前毒品危
    害防制條例之規定，就被告本件被訴施用毒品犯行為實體之
    有罪判決，未及適用毒品危害防制條例上開修正後之規定及
    最高法院變更後之相關見解，尚有違誤。被告上訴意旨指摘
    ，本件採尿過程有所疑義，警察搜索過程違法，且採尿結果
    應是誤吸二手煙，核屬實體判決應審理之事項，本件檢察官
    聲請簡易判決處刑，既已違背程序規定，本院即應公訴不受
    理之程序判決，尚無再就實體事項予以審理之必要，是以，
    被告上訴雖無理由，然本件聲請簡易判決處刑違背程序規定
    ，且無法補正，原判決誤為實體判決，仍有違誤，應由本院
    撤銷原判決，諭知公訴不受理，並不經言詞辯論為之。
陸、上訴駁回（即沒收部分）之理由
　　「違禁物或專科沒收之物得單獨宣告沒收。」、「查獲之第
    一級、第二級毒品及專供製造或施用第一級、第二級毒品之
    器具，不問屬於犯罪行為人與否，均沒收銷燬之；」刑法第
    40條第2項、毒品危害防制條例第18條第1項前段定有明文。
    原判決諭知本件扣案之第二級毒品甲基安非他命1包（驗餘
    淨重1.526公克，含包裝袋1只）沒收銷毀部分，雖被告犯施
    用第二級毒品罪部分，雖經本院諭知公訴不受理，而未判決
    有罪，然上開毒品應依毒品危害防制條例第18條第1項前段
    諭知沒收銷燬，依前開規定，均得單獨宣告沒收，且業經檢
    察官於聲請簡易判決處刑書聲請沒收銷燬，是原判決就判處
    被告罪刑部分雖經撤銷，然就沒收部分之諭知，既無何違誤
    之處，並得單獨宣告沒收，即無撤銷之必要，被告上訴意旨
    雖未指摘原判決就沒收部分之諭知，然因一併上訴於本院，
    為本院審理之範圍，乃就原判決關於沒收部分，駁回上訴。
柒、應適用之法律：刑事訴訟法第369條第1項前段、第364條、
    第303條第1款、第307條。　　　　
本案經檢察官吳維仁聲請簡易判決處刑。
中　　華　　民　　國　　110 　年　　1 　　月　　27　　日
                  刑事第一庭    審判長法  官  楊清安
                                      法　官  陳珍如
                                      法  官  蕭于哲
以上正本證明與原本無異。
不得上訴。
　　　　　                            書記官　徐振玉
中　　華　　民　　國　　110 　年　　1 　　月　　27　　日